臺灣士林地方法院民事判決　　　　　　　 96年度訴字第153號
原　　　告　乙○○
訴訟代理人　甲○○
被　　　告　丙○○
　　　　　　　　　　　桃園市○.
上列當事人間損害賠償事件，本院於民國96年4 月11日言詞辯論
終結，判決如下：
    主  文
原告之訴駁回。
訴訟費用新臺幣壹萬肆仟佰陸拾伍元由原告負擔。
    事  實  及  理  由
一、原告起訴主張：
  (一)臺北市○○區○○段2 小段214 地號土地及其上建物即同段
    21316 建號房屋（門牌號碼臺北市○○區○○街259 巷50號
    2 樓）（以下合稱「系爭房地」）原為訴外人即原告之夫諶
    志鵬所有，原告與諶志鵬於民國85年2 月12日結婚，嗣諶志
    鵬於95年2 月6 日因肝癌去世，因二人於婚姻存續期間，諶
    志鵬尚有新臺幣（下同）180 萬元之房屋貸款未清償，原告
    即與諶志鵬同心協力、恩愛勤儉，努力工作始清償債務，諶
    志鵬與原告婚前有書信往來，可見諶志鵬遺囑將系爭房地給
    原告。諶志鵬去世前4 年即已罹患肝病，均為原告一人用心
    服侍及照顧，被告並非原告之養子，而其身為諶志鵬之養子
    ，卻完全未曾探望、孝敬諶志鵬，甚至不與諶志鵬聯絡，諶
    志鵬生前對被告失望已極，心目中早已不把被告當作養子，
    所謂養父養子關係早已名存實亡，因權利與義務應是對等的
    ，被告於諶志鵬生前既未盡養子的義務與責任，原不得於諶
    志鵬死後憑空索取遺產，詎原告竟於諶志鵬死後，用不明手
    段（包括不知以何方法取得諶志鵬之死亡證明、房地證明）
    奪走系爭房地一半的所有權，而侵害原告之權利。
  (二)並聲明請求判決：被告應返還系爭房地所有權應有部分二分
    之一（公同共有）予原告（即前開土地及建物應全部為原告
    所有）；並請臺北市士林地政事務所重新核發土地及建物所
    有權狀。
二、被告則辯稱：被告是諶志鵬合法收養之養子，依法有繼承權
    ，被告係依戶籍謄本、身分證及區公所交付之諶志鵬死亡證
    明書、除戶謄本，向國稅局申請以兩造為繼承人，取得證明
    書後才向地政事務所辦理系爭房地為兩造共同繼承（公同共
    有），因係登記為公同共有，故依規定由被告單獨申請辦理
    即可，被告並未有任何偽造文書或侵權事實，且原告之權利
    亦未因此受有何損害；被告與諶志鵬一直有聯絡，但因原告
    不喜歡被告與諶志鵬見面，故均是私下見面，原告並不知情
    ，被告實無何不孝養諶志鵬之情形。並聲明請求判決：原告
    之訴駁回。
三、兩造不爭執之事實：
  (一)原告與訴外人諶志鵬於85年2 月12日結婚，嗣諶志鵬於95年
    2 月6 日去世。此有戶口名簿、結婚證、身分證、死亡證明
    等件附卷可稽（本院卷第9 頁、第36頁至第40頁分別參照）
    。
  (二)系爭房地為諶志鵬所有；諶志鵬死亡後，被告申請繼承登記
    ，並經登記為原告、被告公同共有1/1 。有土地及建物所有
    權狀、土地登記申請相關資料（含申請書、繼承系統表、戶
    籍謄本、遺產稅免稅證明書、切結書、結婚公證書）等件在
    卷足憑（本院卷第14頁至第17頁、第41頁至第57頁分別參照
    ），並經本院向臺北市士林地政事務所調閱號系爭房地之登
    記謄本及辦理異動登記相關資料存卷可參（本院卷第68 頁
    至第98頁參照）。
  (三)被告於71年12月21日，經訴外人諶志鵬收養為養子，此有戶
    籍謄本、身分證影本在卷可佐（本院卷第112 頁、第113 頁
    、第118 頁分別參照）。
四、按養子女與養父母之關係，除法律另有規定外，與婚生子女
    同；遺產繼承人，除配偶外，依左列順序定之：一直系血親
    卑親屬；配偶與直系血親卑親屬同為繼承時，其應繼分與他
    繼承人平均；繼承人有數人時，在分割遺產前，各繼承人對
    於遺產全部為公同共有，民法第1077條、第1137條第1 款、
    第1144條第1 款、第1151條分別定有明文。又按繼承人為二
    人以上，部分繼承人因故不能會同其他繼承人共同申請繼承
    登記時，得由其中一人或數人為全體繼承人之利益，就被繼
    承人之土地，申請為公同共有之登記。其經繼承人全體同意
    者，得申請為分別共有之登記，亦為土地登記規則第120 條
    所明定。本件原告為諶志鵬之妻，被告為諶志鵬之養子，依
    前開法條規定，自均有繼承諶志鵬財產之權利，且其應繼分
    均為二分之一（因繼承人為二人），於分割前就遺產為公同
    共有，從而被告依前開法條規定，單獨申請將遺產（即系爭
    房房地）登記為兩造公同共有，當無何不法行為，對原告之
    權利亦無侵害可言，原告主張被告對原告有侵權行為，致侵
    害原告對系爭房地之權利云云，即非可採。
五、原告雖另主張因被告不孝養諶志鵬，故應無繼承系爭房地之
    權利云云，惟被告與諶志鵬既已合法成立收養關係，該收養
    關係復未依民法第1080條、第1081條規定合意或判決終止，
    則被告與諶志鵬間收養關係於諶志鵬死亡時即仍有效存在，
    從而被告與諶志鵬之實際相處情形，並不影響被告依法繼承
    諶志鵬財產之權利，被告復無民法第1145條所規定喪失繼承
    權之事由，從而原告主張被告不得繼承諶志鵬財產，洵屬無
    據。原告另主張諶志鵬於婚前即遺囑表示系爭房地要給原告
    等語，惟原告所提之書信（本院卷第11頁參照），由訴外人
    沈松林於諶志鵬所列財產明細下載明「二位都是介紹婚姻成
    ，財產都給乙○○所有權」等語，縱係真實，亦未符民法第
    5 編第3 章所規定之遺囑形式，不能認係有合法之遺囑或遺
    贈效力，且諶志鵬死亡時既仍為系爭房地之所有權人，自仍
    應列入其遺產由諶志鵬之繼承人依法繼承之，準此，原告主
    張其應取得系爭房地之全部所有權，非有理由。
六、綜上所述，兩造均為訴外人諶志鵬之合法繼承人，被告依前
    開法條規定，單獨申請系爭房地之繼承登記為兩造公同共有
    ，並無不法侵害原告權利之情，從而原告依侵權行為之法律
    關係，起訴請求判決被告應返還系爭房地所有權應有部分二
    分之一（公同共有）予原告；並請臺北市士林地政事務所重
    新核發土地及建物所有權狀，為無理由，其訴應予駁回。
七、原告另聲請傳訊李健英、周吉興、沈松林、鄭中允、詹信陽
    、伍麗華、葉興根、鍾鈴珠、沈文華、黃淑環、林克銘、張
    振明、嚴茂旭、柯淵榮、楊錦發、黃佳雄、黃永森、鄧擎世
    等人，主張證人足以證明原告與諶志鵬之婚姻狀況、諶志鵬
    之照料情形、被告與諶志鵬疏於聯絡等情，及兩造其餘主張
    舉證及攻擊防禦方法，均與判決結果不生影響，本院認尚無
    傳訊證人並予以一一論述之必要，附此敘明。
八、據上論結，原告之訴為無理由；又本件訴訟標的價額核定為
    1,345,849 元（國稅局核定系爭房地價額為2,691,698 元，
    原告主張其中二分之一權利），應徵第一審裁判費14,365元
    。依民事訴訟法第78條、第87條第1 項，判決如主文。
中　　華　　民　　國　　96　　年　　4 　　月　　27　　日
                  民事第二庭  法  官  王怡雯
以上正本證明與原本無異。
如對本判決上訴須於判決送達後20日內向本院提出上訴狀。
中　　華　　民　　國　　96　　年　　5 　　月　　 2　　日
                              書記官  高郁婷
